ACORDAO-COMPLETO-2346357

ACÓRDÃO 2261/2019 ATA 6/2019 - PRIMEIRA CÂMARA

VISTOS, relatados e discutidos estes autos que tratam de atos de concessão de pensão civil emitidos pela Fundação Nacional de Saúde;
ACORDAM os Ministros do Tribunal de Contas da União, reunidos em Sessão da 1ª Câmara, nos termos dos arts. 71, inciso III, da Constituição Federal, 1º, inciso V, e 39, inciso II, da Lei 8.443/1992 e 260, § 1º, do RITCU e ante as razões expostas pelo Relator, em:
9.1. considerar legais e conceder registro aos atos de concessão de pensão civil instituídos por Baltazar Madeira (CPF: XXX.380.651-XX) em favor do beneficiário Francisco Luciano Oliveira Madeira (CPF: XXX.363.771-XX) ; e, Moacir Magno Pinto (CPF: XXX.535.766-XX) em favor dos beneficiários Elza da Fonseca Pinto (CPF: XXX.747.201-XX) e Cícero Magno da Fonseca Pinto (CPF: XXX.924.236-XX) ;
9.2. considerar ilegal e recusar registro ao ato de concessão de pensão civil instituído por Walter Miguel Iadanza (CPF: XXX.851.137-XX) em favor dos beneficiários Hugo Iadanza (CPF: XXX.549.647-XX) e Sandra Regina Iadanza (CPF: XXX.322.077-XX) , ambos habilitados na condição de filho maior inválido;
9.2.1. dispensar a devolução dos valores indevidamente recebidos até a data da ciência pela Fundação Nacional de Saúde, do presente acórdão, com base no Enunciado 106 da Súmula da Jurisprudência do TCU;
9.3. determinar à Fundação Nacional de Saúde que:
9.3.1. faça cessar os pagamentos decorrentes do ato impugnado, comunicando ao TCU, no prazo de 15 (quinze) dias, as providências adotadas, nos termos do art. 262, caput, do Regimento Interno do TCU, art. 8º, caput, da Resolução-TCU 206/2007 e art. 19, caput, da Instrução Normativa-TCU 78/2018;
9.3.2. informe aos beneficiários do ato considerado ilegal que no caso de não provimento de recursos eventualmente interpostos, deverão ser repostos os valores recebidos após a ciência deste acórdão pela Fundação Nacional de Saúde;
9.3.3. comunique imediatamente aos interessados o teor do presente acórdão, encaminhando ao TCU, no prazo de 30 (trinta) dias, comprovante da data das respectivas ciências, nos termos do art. 4º, § 3º, da Resolução-TCU 170/2004;
9.4. determinar à Secretaria de Fiscalização de Pessoal que monitore o cumprimento das determinações especificadas no item 9.3 (e subitens) deste acórdão.

Atos de concessão de pensão civil emitidos pela Fundação Nacional de Saúde. Apreciação para fins de registro.

Primeira Câmara

Fundação Nacional de Saúde.

3. Interessados: Cicero Magno da Fonseca Pinto (XXX.924.236-XX); Elza da Fonseca Pinto (XXX.747.201-XX); Francisco Luciano Oliveira Madeira (XXX.363.771-XX); Hugo Iadanza (XXX.549.647-XX); Sandra Regina Iadanza (XXX.322.077-XX).

13.1. Ministros presentes: Walton Alencar Rodrigues (Presidente), Benjamin Zymler, Bruno Dantas e Vital do Rêgo (Relator).
13.2. Ministros-Substitutos presentes: Augusto Sherman Cavalcanti e Weder de Oliveira.

ACORDAO-COMPLETO-2401873

Acórdão 9097/2021 - Primeira Câmara

VITAL DO RÊGO

Adoto como relatório, com os devidos ajustes de forma, a instrução de peça 31, elaborada no âmbito da Secretaria de Fiscalização de Pessoal, com a qual, se manifestou de acordo, o corpo gerencial daquela unidade técnica especializada (peça 32) , a seguir transcrita:
INTRODUÇÃO
1.	Trata-se do exame de atos de concessão de pensões civis instituídas por ex-servidores da Fundação Nacional de Saúde, atos esses submetidos, para fins de registro, à apreciação do Tribunal de Contas da União (TCU) , de acordo com o art. 71, inciso III, da Constituição Federal. Os atos foram cadastrados e disponibilizados ao TCU por intermédio do Sistema de Apreciação e Registro de Atos de Admissão e Concessões (Sisac) , na forma dos arts. 2o e 4o da Instrução Normativa-TCU 78/2018.
HISTÓRICO
2.	Os atos de concessão em estudo cuidam das pensões civis instituídas pelos ex-servidores Baltazar Madeira (CPF: XXX.380.651-XX) , Moacir Magno Pinto (CPF: XXX.535.766-XX) e Walter Miguel Iadanza (CPF: XXX.851.137-XX) .
EXAME TÉCNICO
Pensão civil instituída pelo ex-servidor Walter Miguel Iadanza (CPF: XXX.851.137-XX) 
3.	A pensão civil instituída pelo ex-servidor Walter Miguel Iadanza, falecido em 22/1/1992, tem atualmente como beneficiários Hugo Iadanza (CPF: XXX.549.647-XX) e Sandra Regina Iadanza (CPF: XXX.322.077-XX) , ambos habilitados na condição de filho maior inválido.
4.	O entendimento desta Corte acerca da habilitação de beneficiário na condição de filho maior inválido firmou-se no sentido de que deve ser demonstrado o atendimento aos seguintes requisitos: anterioridade da invalidez ao óbito do instituidor, incapacidade total e definitiva para o trabalho e dependência econômica do beneficiário em relação ao ex-servidor. (Precedentes: Acórdão 1535/2007-TCU-Plenário; 3.369/2009, 5.151/2015, 1.610/2016-1ª Câmara; e 1.124/2007-2ª Câmara) .
5.	Antes de se passar à análise do caso concreto, cabe tecer mais algumas considerações acerca da matéria ora apreciada.
Considerações acerca da habilitação de filho maior inválido com amparo no art. 217, II, "a", da Lei 8.112/90
6.	A previsão legal para a habilitação em estudo consta do art. 217, II, "a", da Lei 8112/1990, em sua redação original, in verbis:
Art. 217. São beneficiários das pensões: 
I - vitalícia:
 (...) 
II - temporária:
a) os filhos, ou enteados, até 21 (vinte e um) anos de idade, ou, se inválidos, enquanto durar a invalidez;
 (...) 
7. Embora não conste expressamente do texto legal a previsão de dependência econômica do filho maior inválido, o entendimento firmado nesta Corte é de que, nesse caso, há uma presunção relativa de dependência econômica, ou seja, presunção iuris tantum, admitindo prova em contrário. A seguir, a transcrição de excertos de alguns julgados do TCU nesse sentido:
Voto condutor do Acórdão 3369/2009-TCU-Primeira Câmara:
"Convém ressaltar também que é pacífica a jurisprudência deste Tribunal de que os beneficiários de pensão, à exceção do cônjuge ou companheiro, que gozam de presunção absoluta de dependência, ficarão sujeitos ao reconhecimento dessa dependência, seja por exigência de comprovação prévia, seja por presunção relativa, que admitirá prova em contrário..."
 (...) 
"...a presunção de dependência do filho inválido é relativa e não subsiste à demonstração de que ele aufere rendimentos para o seu próprio sustento..."
Voto condutor do Acórdão 5151/2015-TCU-Primeira Câmara:
"4. No tocante à situação de dependência econômica à data do óbito da instituidora, a teor do art. 217, inciso II, alínea "a", da Lei nº 8112/1990, aos filhos e enteados somente é devida a pensão por morte de seus genitores, ex-servidores públicos federais, até o advento dos 21 (vinte e um) anos de idade, seja homem ou mulher, à exceção dos inválidos, em que a pensão deve ser paga enquanto perdurar o estado de invalidez. A lei, como se vê, não exigiu a demonstração da dependência econômica para a concessão de pensão por morte a filho inválido, fazendo-se necessária apenas, em princípio, a comprovação da invalidez preexistente ao óbito.
15. É que, nesses casos, a lei presumiu a dependência econômica, presunção esta, no entanto, relativa, admitindo prova em sentido contrário. Daí o entendimento desta Corte de Contas mencionado pela unidade técnica no sentido de não ser cabível a concessão de pensão por morte ao filho maior inválido quando houver prova da ausência de dependência econômica em relação ao servidor falecido que instituiu o benefício. Ou melhor, não será cabível a concessão de pensão por morte ao filho maior inválido quando este tiver renda própria suficiente para prover a sua subsistência."  (grifo no original) 
Acórdão 1610/2016-TCU-Primeira Câmara
Sumário:
PEDIDO DE REEXAME. PENSÃO CIVIL. FILHA MAIOR INVÁLIDA. PERCEPÇÃO DE RENDA. DESCARACTERIZAÇÃO DA DEPENDÊNCIA ECONÔMICA. ARGUMENTOS INCAPAZES DE DESCONSTITUIR A DELIBERAÇÃO RECORRIDA. NÃO PROVIMENTO DO RECURSO.
Acórdão 1124/2007-TCU-Segunda Câmara
Sumário:
PENSÃO CIVIL. FILHO MAIOR. DEPENDÊNCIA ECONÔMICA NÃO COMPROVADA. ILEGALIDADE.
1. Nega-se registro ao ato de pensão civil a filho maior caso não reste comprovada a dependência deste ao instituidor.
8. No tocante à demonstração da preexistência da invalidez, o Enunciado 271 da Súmula de Jurisprudência do TCU dispõe que:
SÚMULA Nº 271
A pensão concedida a beneficiário na condição de inválido tem como requisito essencial laudo pericial emitido por junta médica oficial que ateste a invalidez e sua preexistência ao momento do óbito do instituidor. 
Fundamento Legal:
Lei 8.112/1990, art. 215 
9.	Registre-se, outrossim, que o entendimento desta Corte firmou-se no sentido de que é ilegal a pensão de filho maior inválido quando inexiste a incapacidade total e definitiva para o labor. Nesse sentido, transcreva-se a Ementa do Acórdão 1156/2006-TCU-Plenário:
PESSOAL. PENSÃO CIVIL ESPECIAL. MEDIDA CAUTELAR. ALEGAÇÕES. OCULTAÇÃO DE INFORMAÇÃO. MÁ-FÉ. FILHO MAIOR INVÁLIDO. INCAPACIDADE. ILEGALIDADE. RESSARCIMENTO AO ERÁRIO.
1. Não se acatam alegações, apresentadas em face de deliberação adotada em medida cautelar, quando desacompanhadas de provas;
2. Configura-se má-fé o fato de filho de servidor, ao requerer pensão civil especial junto a órgão público, na condição de maior inválido, ocultar informação de que desempenha atividades profissionais normalmente;
3. É ilegal a pensão de filho maior inválido quando inexiste a incapacidade total e definitiva para o labor;
4. É obrigado a ressarcir ao Erário, em valores atualizados, o pensionista que agiu de má-fé para obter o benefício. (sem grifo no original) 
10.	 No que diz respeito ao ato de concessão ora examinado, esta Unidade Técnica encaminhou expedientes com vistas a assegurar aos beneficiários o exercício do contraditório e da ampla defesa, haja vista que não há nos autos prova da invalidez dos beneficiários e de sua precedência ao óbito do ex-servidor, assim como não foi demonstrada a existência de dependência econômica (peças 15 e 16) . Considerando que restaram infrutíferas as tentativas de notificar os interessados via Correios (peças 17,18, 21 e 22) , esta Unidade Técnica realizou a notificação via edital (peças 24 e 26) , não vindo aos autos qualquer manifestação dos beneficiários da pensão. 
11.	 Desse modo, considerando que o ato de concessão disponibilizado no Sisac não informa a data da invalidez dos beneficiários, e considerando que não foi demonstrada a anterioridade da invalidez ao óbito do instituidor, bem como inexiste nos autos prova da incapacidade total e definitiva para o trabalho e da dependência econômica dos beneficiários em relação ao ex-servidor, propõe-se considerar ilegal o ato de concessão em comento, negando-lhe registro.
Pensão civil instituída pelo ex-servidor Baltazar Madeira (CPF: XXX.380.651-XX) 
12.	 A pensão civil instituída pelo ex-servidor Baltazar Madeira, falecido em 20/8/1991, tem como beneficiário Francisco Luciano Oliveira Madeira (CPF: XXX.363.771-XX) , habilitado na condição de filho maior inválido, consoante o disposto no art. 217, II, "a", da Lei 8.112/1990.
13.	 Em resposta à solicitação desta Unidade Técnica, veio aos autos laudo médico pericial dando conta de que o interessado é inválido, e de que a invalidez é anterior ao óbito do ex-servidor (peça 9, p. 12-17) .
14.	 No que diz respeito à dependência econômica, esta Unidade Técnica realizou pesquisa junto à base de dados dos Sistemas SIAPE, CNPJ, RAIS, CNIS e Maciça (folha de pagamento do INSS) , não sendo detectados registros aptos a afastar a presunção de dependência econômica do beneficiário em relação ao instituidor da pensão.
15.	 Desse modo, e considerando que não foram detectadas falhas no cálculo da pensão (peça 14) , propõe-se considerar legal o ato de concessão aqui examinado, concedendo-lhe registro.
Pensão civil instituída pelo ex-servidor Moacir Magno Pinto (CPF: XXX.535.766-XX) 
16.	 A pensão civil instituída pelo ex-servidor Moacir Magno Pinto, falecido em 15/10/2004, tem como beneficiários Elza da Fonseca Pinto (CPF: XXX.747.201-XX) , viúva do ex-servidor, e Cícero Magno da Fonseca Pinto (CPF: XXX.924.236-XX) , habilitado na condição de filho maior inválido, consoante o disposto no art. 217, II, "a", da Lei 8.112/1990.
17.	 Em resposta à solicitação desta Unidade Técnica, veio aos autos laudo expedido por junta médica, dando conta de que o interessado é inválido, e de que a invalidez é anterior ao óbito do ex-servidor (peça 8, p. 10, 11 e 15) .
18.	 No que diz respeito à dependência econômica, esta Unidade Técnica realizou pesquisa junto à base de dados dos Sistemas SIAPE, CNPJ, RAIS, CNIS e Maciça (folha de pagamento do INSS) , não sendo detectados registros aptos a afastar a presunção de dependência econômica do beneficiário em relação ao instituidor da pensão.
19.	 Desse modo, e considerando que não foram detectadas falhas no cálculo da pensão (peça 14) , propõe-se considerar legal o ato de concessão ora examinado, concedendo-lhe registro.
CONCLUSÃO 
20.	 Por tudo que foi apresentado, propõe-se: considerar legais, concedendo-lhes registro, os atos de concessão das pensões civis instituídas pelos ex-servidores Baltazar Madeira (CPF: XXX.380.651-XX) e Moacir Magno Pinto (CPF: XXX.535.766-XX) ; e considerar ilegal, negando-lhe registro, o ato de concessão da pensão civil instituída pelo ex-servidor Walter Miguel Iadanza (CPF: XXX.851.137-XX) .
PROPOSTA DE ENCAMINHAMENTO 
21.	 Ante o exposto, e de conformidade com o preceituado nos artigos 71, III, da Constituição Federal de 1988; 1º, V, e 39, II, da Lei 8.443/1992; 1º, VIII, 259, II, 260, § 1º, e 262, § 2º, do Regimento Interno/TCU, propõe-se:
21.1. considerar ilegal, negando-lhe registro, o ato de concessão da pensão civil instituída pelo ex-servidor Walter Miguel Iadanza (CPF: XXX.851.137-XX) ;
21.1.1. dispensar o ressarcimento das quantias indevidamente recebidas, presumida a boa-fé, consoante o disposto no Enunciado 106 da Súmula de Jurisprudência do TCU;
21.1.2. determinar à Fundação Nacional de Saúde que, nos termos dos art. 262, caput, do Regimento Interno do TCU, 8º, caput, da Resolução - TCU 206/2007, e 19, caput, da Instrução Normativa - TCU 78/2018:
a) abstenha-se de realizar pagamentos decorrentes do ato de concessão considerado ilegal, no prazo de 15 (quinze) dias, contado a partir da ciência dessa deliberação, sujeitando-se a autoridade administrativa omissa à responsabilidade solidária;
b) comunique os beneficiários acerca do teor deste Acórdão, alertando-os de que o efeito suspensivo proveniente da interposição de eventuais recursos junto ao TCU não os eximirá da devolução dos valores percebidos indevidamente após sua notificação, caso os recursos não sejam providos; e
c) encaminhe ao Tribunal o comprovante de que os interessados tomaram ciência do inteiro teor desta deliberação.
21.2. considerar legais, concedendo-lhes registro, os atos de concessão das pensões civis instituídas pelos ex-servidores Baltazar Madeira (CPF: XXX.380.651-XX) e Moacir Magno Pinto (CPF: XXX.535.766-XX) .  
O Ministério Público, representado nos autos pelo Procurador Dr. Sergio Ricardo Costa Caribé, manifestou-se de acordo com a proposição da unidade técnica (peça 33) . 
É o Relatório.

não há.

Procurador Sérgio Ricardo Costa Caribé.

PENSÃO CIVIL. BENEFICIÁRIOS HABILITADOS NA CONDIÇÃO DE FILHO MAIOR INVÁLIDO. DEPENDÊNCIA ECONÔMICA E INVALIDEZ PREEXISTENTE AO ÓBITO DO INSTITUIDOR NÃO COMPROVADAS. ILEGALIDADE DE UM ATO E LEGALIDADE DOS DEMAIS. DETERMINAÇÕES.

PENSÃO CIVIL (PCIV)

Secretaria de Fiscalização de Pessoal (Sefip).

Em análise, atos de concessão de pensão civil emitidos pela Fundação Nacional de Saúde em favor de diversos interessados.
A Sefip, na instrução de peça 31, sugere que os atos instituídos pelos ex-servidores Baltazar Madeira e Moacir Magno Pinto sejam considerados legais. Quanto ao ato de pensão civil instituído por Walter Miguel Iadanza em favor dos beneficiários ativos Hugo Iadanza e Sandra Regina Iadanza, ambos habilitados na condição de filho maior inválido, a unidade técnica propõe a negativa de registro já que, a despeito da diligência e oitivas realizadas, não restou demonstrado que a invalidez ensejadora do benefício é preexistente ao óbito do instituidor, bem como não foi comprovada a dependência econômica dos interessados em relação ao instituidor.
O Ministério Público junto ao TCU, em sua manifestação regimental, ratificou as propostas de mérito formuladas pela Sefip.
-II-
No mérito, registro minha concordância com a proposta formulada pela unidade técnica, aquiescida pela manifestação do MPTCU, razão pela qual acolho os pareceres precedentes por seus próprios fundamentos, valendo-me, para tanto, da técnica da motivação per relationem, sem prejuízo de tecer os comentários a seguir.
De fato, no que diz respeito aos atos instituídos pelos ex-servidores Baltazar Madeira e Moacir Magno Pinto, não há qualquer reparo a fazer nas conclusões propostas pela Sefip diante da documentação probatória trazida pela Fundação Nacional de Saúde acostada às peças 8 e 9. Por tal razão, as referidas concessões estão aptas a receber a chancela da legalidade. 
No que diz respeito ao ato de concessão de pensão civil instituído pelo ex-servidor Walter Miguel Iadanza em favor dos beneficiários Hugo Iadanza e Sandra Regina Iadanza, ambos habilitados na condição de filho maior inválido, observo que o requisito básico para viabilizar a referida pensão foi consignado no Enunciado 271, da Súmula de Jurisprudência do TCU, cujo teor é o seguinte:
A pensão concedida a beneficiário na condição de inválido tem como requisito essencial laudo pericial emitido por junta médica oficial que ateste a invalidez e sua preexistência ao momento do óbito do instituidor.
In casu, as tentativas de localização dos beneficiários Hugo Iadanza e Sandra Regina Iadanza (ofícios de oitiva acostados nas peças 4, 15 e 16) para se manifestar acerca da irregularidade em comento, foram todas frustradas, consoante os avisos de recebimento juntados às peças 17, 18, 21 e 22. Diante de tal situação, e considerando que a Fundação Nacional de Saúde, após regularmente diligenciada (peça 6) não apresentou documentação apta a comprovar a condição de invalidez dos referidos beneficiários, foram elaborados e devidamente publicados no Diário Oficial da União (peças 23 a 26) , editais para dar publicidade à oitiva levada a efeito por esta Corte de Contas. No entanto, transcorrido o prazo regulamentar, não sobreveio qualquer manifestação por parte dos beneficiários.
Em razão de tal fato, considerando que o ato de concessão respectivo não traz no formulário submetido a registro, sequer a data da invalidez dos beneficiários, considerando que não foi demonstrada a anterioridade da invalidez ao óbito do instituidor e tendo em vista que não há nos presentes autos prova da incapacidade total e definitiva dos senhores Hugo Iadanza e Sandra Regina Iadanza para o trabalho, bem como não restou demonstrada a dependência econômica dos beneficiários em relação ao ex-servidor Walter Miguel Iadanza, o ato em epígrafe não reúne os requisitos para receber a chancela da legalidade.
	Ante o exposto, VOTO para que seja adotada a minuta de acórdão que ora trago ao exame deste Colegiado.
TCU, Sala das Sessões Ministro Luciano Brandão Alves de Souza, em 12 de março de 2019.
Ministro VITAL DO RÊGO 
Relator